臺灣臺中地方法院刑事裁定　　　　　　 100年度聲判字第45號
聲　請　人　吳彩雪
代　理　人　熊賢祺律師
　　　　　　王慧凱律師
被　　　告　吳俊陽
上列聲請人即告訴人因告訴被告詐欺案件，不服臺灣高等法院臺
中分院檢察署檢察長駁回再議之處分（100年度上聲議字第806號
），聲請交付審判，本院裁定如下：
    主      文
聲請駁回。
    理      由
一按告訴人不服上級法院檢察署檢察長或檢察總長認再議為無理
  由而駁回之處分者，得於接受處分書後10日內委任律師提出理
  由狀，向該管第一審法院聲請交付審判，刑事訴訟法第258條
  之1定有明文。查本案聲請人即告訴人吳彩雪（下稱聲請人）
  以被告吳俊陽涉犯詐欺罪嫌向臺灣臺中地方法院檢察署提出告
  訴，經臺灣臺中地方法院檢察署檢察官於民國100年3月25日以
  100年度偵字第2065號為不起訴處分。聲請人不服，復向臺灣
  高等法院臺中分院檢察署聲請再議，經該署檢察長認再議無理
  由，於100年5月4日以100年度上聲議字第806號處分駁回聲請
  人再議之聲請，因未獲會晤聲請人亦無受領文書之同居人或受
  僱人，故於100年5月7日將上開上訴駁回處分書寄存於大誠派
  出所，聲請人於100年5月10日領取前開再議駁回處分書後，即
  委任熊賢祺、王慧凱律師於100年5月13日向本院提出刑事聲請
  交付審判狀等情，業經本院調取前揭偵查卷宗核閱屬實，並有
  刑事交付審判聲請狀及委任狀附卷可稽，是本件聲請人就臺灣
  高等法院臺中分院檢察署檢察長以100年度上聲議字第806號所
  為處分不服，聲請交付審判，程序尚無不合，先予敘明。
二聲請交付審判意旨略以：
(一)檢察官就重要事證漏未審酌、調查：被告否認向聲請人收取新
  臺幣（下同）60萬元，倘查出被告有向聲請人收取60萬元，則
  被告持「黃金鳳」署名之收據一紙，謊稱黃金鳳是其舅母，使
  告訴人陷於錯誤，因而交付被告60萬元，經查「黃金鳳」署名
  之收據以繕打方式為之，收款人為「黃金鳳」並捺印其上，收
  款人之出生年籍、國民身分證統一字號及住居所等足以特定人
  別身分之資料均付之闕如，可推知被告涉嫌「履約詐欺」。按
  「刑法第339條第1項詐欺取財罪之成立，以意圖為自己或他人
  不法之所有，施用詐術使人將本人或第三人之物交付為要件，
  而何種行為該當於詐術行為之實施如其具體方式亦不外乎二種
  情形（1）其一為「締約詐欺」，即被告於訂約之際，使用詐
  術手段，讓對方對締約之基礎事實發生錯誤之認知，而締結了
  一個在客觀對價上顯失均衡之契約。其行為方式均屬作為犯，
  而詐欺成立與否之判斷，也著重在被告取得物品之過程中，有
  無實施該當於詐騙行為之積極作為。（2）另一形態則為「履
  約詐欺」，意即被告於訂立契約、而取得對方所交付財物之際
  ，自始即抱著將來無履約之誠意，打算只收取財物，將之據為
  己有，無意依約履行其應盡之義務。其行為方式多屬不純正不
  作為犯，詐術行為之內容多屬告知義務之違反，故在詐欺成立
  與否之判斷，是偏重在被告取得財物之行為，而由事後之作為
  反向判斷其取得財物之始，是否即抱著將來不履約之故意。」
  ，臺灣高等法院87年度上易字第3989號刑事判決要旨可資參照
  。
(二)證人任鴻標其到庭具結作證：「…「（是否見過吳俊陽？）見
  過，認識聲請人才見過吳俊陽，因為被告和聲請人聯絡，我才
  認識他，在我家樓下見過他。」、「（被告與聲請人在你家樓
  下，被告與聲請人見面是為何事？）我不知道。他們在樓下，
  我在屋子裡不知道（他們）是談什麼，是事後聊天時聲請人告
  訴我京是來找她的人欠她錢的。」、「（被告何時至你住處向
  聲請人要收據？當時你有無在場？）三、四個月前，約二月初
  的時候，詳細時間我不記得了。當天下午他們要來我家前，他
  們有打電話來我家說，要向她拿收據，聲請人先下去，約二十
  分鐘後我就下去看看，他們說叫聲請人先給她收據，事後過幾
  天後他拿錢給聲請人，聲請人不同意，當時聲請人在接聽完電
  後就將收據交給我保管，在被告和他哥哥被聲請人拒絕離開後
  ，我就將收據還給聲請人。」證人任鴻標年事已高，其既巳具
  結證述「…（被告何時至你住處向聲請人要收據？當時你有無
  在場？）三、四個月前，約二月初的時候，詳細時間我不記得
  了。當天下午他們要來我家前，他們有打電話來我家說，要向
  她拿收據，聲請人先下去，約二十分鐘我就下去看看，他們說
  叫聲請人先給他收據，過幾天後他拿錢給聲請人，聲請人不同
  意，…」參最高法院99年台上字第6293號裁判要旨「採證認事
  ，係事實審法院之職權，苟其採證認事之論斷無違背證據法則
  ，即不容指為違法。又告訴人、證人之陳述有部分前後不符，
  或相互間有所歧異時，究竟何者為可採，法院仍得本其自由心
  證予以斟酌，非謂一有不符或矛盾，即應認其全部均為不可採
  。故若以原審就判決證據之取捨，並無違背日常生活之經驗及
  論理法則，自無採證違法之情形。」參證人任鴻標其到庭具結
  作證之證述，被告叫聲請人先給他收據，事後過幾天後他拿錢
  給聲請人，聲請人不同意。」可知：被告持「黃金鳳」署名之
  收據一紙，向告訴人收60萬元後，曾欲以「叫聲請人先給他收
  據，事後過幾天後他拿錢給聲請人」，之方式騙回收據。
(三)被告於偵查時，辯稱其與聲請人並不熟稔，僅見過二次面。惟
  聲請人於96年即與被告認識，雙方間多年來互有往來（附件二
  ），非如被告於偵查中所述與聲請人僅見過二次面爾爾。原檢
  察官輕信被告一面之詞，而認聲請人與被告並不熟稔，聲請人
  輕易地將款項交付予不熟稔的被告借款予未曾謀面的「黃金鳳
  」，實與常情有違云云，容有誤會。聲請人因基於對被告的信
  任而誤信被告之陳述而交付金錢。聲請人是否與被告多年來互
  有往來，此方面亦有聲請人的鄰居或被告的同事可證，非無法
  調查之證據。
(四)聲請人所提出收據上捺印之指印及殘留之指紋：
  聲請人陳稱，被告將借據交予其作為收受借款之證明，尚有捺
  印，則捺印之人究屬何人？聲請人雖早於97年9月15日即收受
  借據，其上是否可能殘存被告之指紋？檢察官就此事證漏未調
  查，致使卷內所存之證據未能達起訴門檻，其不利益當非由聲
  請人負擔始為合理。
(五)本案證人任鴻標其到庭具結作證之證述，「被告叫聲請人先給
  他收據，事後過幾天後他拿錢給聲請人，聲請人不同意。」可
  推知被告有犯罪嫌疑，當得對告訴人及被告進行測謊。綜上所
  述，本案偵查結果既有上述不利被告之事證未經檢察機關詳為
  調查或斟酌之處，則原處分書容有未洽云云。
三經查：
(一)按告訴人之告訴，係以使被告受刑事訴追為目的，是其陳述是
  否與事實相符，仍應調查其他證據以資審認，最高法院52年台
  上字第1300號著有判例。又犯罪事實應依證據認定之，無證據
  不得認定犯罪事實，刑事訴訟法第154條第2項定有明文。若證
  據資料在經驗科學上或論理法則上尚有對被告較為有利之存疑
  ，而無從依其他客觀方法排除此項合理之可疑，即不得以此資
  料作為斷罪之基礎，且刑事訴訟制度受「倘有懷疑，則從被告
  之利益為解釋」、「被告應被推定為無罪」之原則所支配，故
  得為訴訟上之證明者，無論為直接或間接證據，須客觀上於一
  般人均不致有所懷疑而達於確信之程度者，始可據為有罪之認
  定，倘其證明尚未達於「確信」之程度，而有合理可疑存在時
  ，即難據以為被告不利認定，換言之，在法律判斷上，即不能
  為被告有罪之認定。次按向法院聲請交付審判，係新增對於「
  檢察官不起訴或緩起訴裁量權」制衡之一種外部監督機制，法
  院僅就檢察官所為不起訴或緩起訴之處分是否正確加以審查，
  以防止檢察機關濫權，法院並非檢察官之延伸，法院亦不負擔
  偵查之作為。依此立法精神，同法第258條之3第3項規定法院
  審查聲請交付審判案件時「得為必要之調查」，其調查證據之
  範圍，自應以「偵查中曾顯現之證據」為限；而同法第260條
  對於不起訴處分已確定或緩起訴處分期滿未經撤銷者因發現新
  事實、新證據者得再行起訴之規定，其立法理由說明該條所謂
  不起訴處分已確定者，包括「聲請法院交付審判復經駁回者」
  之情形在內，是前述「得為必要之調查」，其調查證據範圍，
  更應以偵查中曾顯現之證據為限，不得就聲請人新提出之證據
  再為調查，亦不得蒐集偵查卷以外之證據，否則，將與刑事訴
  訟法第260條之再行起訴規定混淆不清，亦將使法院兼任檢察
  官而有回復「糾問制度」之虞；且法院裁定交付審判，即如同
  檢察官提起公訴使案件進入審判程序，是法院裁定交付審判之
  前提，必須偵查卷內所存證據已符合刑事訴訟法第251條第1項
  規定「足認被告有犯罪嫌疑」檢察官應提起公訴之情形，亦即
  該案件已經跨越起訴門檻，否則，縱或法院對於檢察官所認定
  之構成要件事實有不同判斷，但如該案件仍須另行蒐證偵查始
  能判斷應否交付審判者，因交付審判審查制度並無如同再議救
  濟制度得為「發回原檢察官續行偵查」之設計，法院仍應依同
  法第258條之3第2項前段規定，以聲請無理由裁定駁回。
(二)被告吳俊陽於警詢及檢察官訊問時堅詞否認有何詐欺聲請人財
  物之犯行，辯稱：伊與聲請人並不熟稔，未曾有金錢往來關係
  等語。然：
1.聲請人指訴被告以其舅母「黃金鳳」之名義，向聲請人借款60
  萬元投資一節，為被告所堅決否認。而且依聲請人提出之97年
  9月15日收據顯示：收據內容係以繕打方式為之，收款人為「
  黃金鳳」並捺印其上，惟收款人之出生年籍、國民身分證統一
  字號及住居所等足以特定人別身分之資料均付之闕如，有收據
  影本在卷（見警卷）可稽。據此，實難依收據查知收款人之真
  實身分及其與被告之關係。再者，衡情一般人若非對借款人之
  信用狀況及真實身分有相當程度之瞭解，當不至於輕易交付款
  項或收受執據，且由聲請人有投資牛樟芝而為「誠品國際開發
  公司」會員並有參加合會之行為觀之（見警卷），豈能無一般
  商業交易之警覺，本件聲請人係將款項交付被告，聲請人未曾
  見過「黃金鳳」本人，且收據亦係由被告轉交予聲請人等情；
  則聲請人既與實際收款人素未謀面，卻輕易收受其簽發之收據
  ，且未要求被告簽名為保證人，實與常情有違。
2.又聲請人於99年9月8日警詢時指稱：「（問：你是將60萬元交
  付於何人？收據是何時簽立？）是吳俊陽本人向我收取。他向
  我收取完後就將收據交給我。」、於99年12月20日警詢時聲請
  人稱：「（問：你有無辦法提供，當時你交付給吳俊陽新臺幣
  60萬元相關證據（提款存據等…）？）…，後我於97年9月1日
  上午10時許，在我當時現住地（臺中市○區○○路三段217號
  12樓之29），我當時交付30萬給吳俊陽」等語觀之，聲請人係
  指被告於「97年9月1日上午10時許」，收取現金30萬後就將收
  據交給聲請人，然於99年12月20日之警詢時聲請人卻另改稱「
  …，第2次將30萬元交給他時，於「97年9月15日下午14時」，
  他將第1張收據收回去，並表示將2張開在同一張（面額新臺幣
  60萬）交給我。」云云，聲請人所稱被告轉交收據之時間前後
  矛盾不一，故聲請人指訴被告以其舅母「黃金鳳」之名義，向
  聲請人借款60萬元投資一節是否真實，已不無可疑。
3.另證人任鴻標於臺灣高等法院臺中分院檢察署檢察官偵查時具
  結證稱：「（為何與聲請人住在一起？）今年開始就跟我住，
  因為他生活有困難。」、「（聲請人借錢給被告是否如悉？）
  我不知道。我們才認識半年多而己，因為我們是同鄉。」、「
  （是否見過吳俊陽？）見過，認識聲請人才見過吳俊陽，因為
  被告和聲請人聯絡，我才認識他，在我家樓下見過他。」、「
  （被告與聲請人在你家樓下，被告與聲請人見面是為何事？）
  我不知道。他們在樓下，我在屋子裏不知道（他們）是談什麼
  ，是事後聊天時聲請人告訴我就是來找她的人欠她錢的。」、
  「（被告何時至你住處向聲請人要收據？當時你有無在場？）
  三、四個月前，約二月初的時候，詳細時間我不記得了。當天
  下午他們要來我家前，他們有打電話來我家說，要向她拿收據
  ，聲請人先下去，約二十分鐘後我就下去看看，他們說叫聲請
  人先給他收據，事後過幾天後他再拿錢給聲請人，聲請人不同
  意，當時聲請人在接聽完電話後就將收據交給我保管，在被告
  和他哥哥被聲請人拒絕離開後，我就將收據還給聲請人。」等
  語；另聲請人於臺灣高等法院臺中分院檢察署檢察官偵訊時亦
  陳述：「（你的戶籍為何和任鴻標相同？）因為我的房子賣掉
  了，我們認識二年多，二年多前我就搬去和他住。」、「（被
  告何時至你住處要回收據？）99年約8、9月間。」、「（被告
  向你要回收據時有無進入你的住處？）沒有。趙俊德先打電話
  給我，跟我說他要和吳俊陽一起至我住處，他們到後，我就下
  樓，我怕收據被吳俊陽騙走，所以我就將收據先交給任鴻標保
  管，然後由任鴻標陪我下去，他們是下午4、5時來的。」等語
  （見100年度上聲議字第806號偵查卷第19、20頁）。經核證人
  任鴻標與聲請人之陳述內容，證人任鴻標係證述：聲請人今年
  才與證人同住；與聲請人才認識半年多而己；被告與其兄係於
  今年2月初時前來向聲請人要回收據；被告與其兄前來向聲請
  人要回收據當天，聲請人先下樓與被告談，約20分鐘後證人才
  下樓看等語，而同一事實，核與聲請人陳述：與證人認識2年
  多，2年多前就搬去和證人同住；被告與其兄係於99年約8、9
  月間前來要回收據；被告與其兄前來要回收據當天，證人係陪
  同聲請人一起下樓與被告談等語不一致，而被告何時前來要回
  收據及證人是否一起陪同聲請人與被告洽談均係本件重要之事
  實，證人之證述竟與聲請人之陳述不一致，可見證人任鴻標前
  述之證述是否真實，顯有可疑。
4.此外，檢察官復查無任何積極證據證明聲請人有交付60萬元予
  被告，亦無積極證據證明被告轉交署名「黃金鳳」之收據予聲
  請人，又參以證人任鴻標前述之證言是否實在，顯有可疑之情
  形，被告是否有向聲請人表示要還錢騙回收據之情事，亦顯有
  疑問，尚難僅憑聲請人片面指訴，遽為被告不利之認定，聲請
  人仍執前詞，指摘駁回再議處分之認定不當，並無理由。
5.至聲請意旨主張檢察官未傳訊聲請人鄰居及被告同事證明被告
  與聲請人是否往來多年乙節，復指摘原檢察官未採證收據上殘
  留之指紋，亦未對被告吳俊陽進行測謊，調查證據未盡完備云
  云，然此部分證據並未屬偵查中曾顯現之證據，本院自不得就
  聲請人新提出之證據再為調查，亦不得蒐集偵查卷以外之證據
  ，況該部分證據之取捨，亦屬檢察官之偵查權限，本院自無從
  審酌。
6.綜上所述，本院經調取上開偵查全卷核閱後，認原處分書以並
  無積極證據證明被告有聲請人所指詐欺犯行，而駁回聲請人對
  臺灣臺中地方法院檢察署檢察官不起訴處分之再議聲請，於法
  洵無不合，原處分書所載理由並未違背經驗法則、論理法則或
  其他證據法則，本件聲請人聲請交付審判，為無理由，應予駁
  回。
據上論斷，應依刑事訴訟法第258條之3第2項前段，裁定如主文
。
中    華    民    國   100    年    7     月    5     日
                  刑事第十六庭 審判長法  官  王世華
                                     法  官  陳玉聰
                                     法  官  楊欣怡
以上正本證明與原本無異。
本件裁定不得抗告。
                                     書記官  張禎庭
中    華    民    國   100    年    7     月    5     日